臺灣高等法院刑事裁定
110年度抗字第1454號
抗  告  人
即  被  告  楊博文




選任辯護人  張鴻欣律師
上列抗告人即被告因聲請發還扣押物案件，不服臺灣臺北地方法
院中華民國110年8月5日裁定（110年度聲更一字第4號），提起
抗告，本院裁定如下：
    主  文
原裁定撤銷，發回臺灣臺北地方法院。
    理  由
一、原裁定意旨略以：
　㈠如附表㈠㈡所示之物，為聲請人即告訴人林良材（下稱聲請人
    ）所有，因其與被告之經紀合約，自民國106年5月26日起迄
    同年6月18日交由被告持有，嗣聲請人發函通知被告解除上
    開經紀合約，被告仍占有如附表㈠㈡所示之物，被告因而涉犯
    業務侵占罪嫌，經檢察官起訴，現由原審以109年度易字第2
    84號刑事案件審理中。而附表㈠㈡所示之物因臺灣臺北地方檢
    察署檢察官聲請保全扣押，業經原審以109年度聲扣字第7號
    裁定扣押，並命所有人即聲請人林良材保管中。
　㈡附表㈠㈡所示之物若經原審認定為被告侵占之物，即屬贓物，
    則依前揭規定，本件發還之條件，除前開物品需已無留存之
    必要外，尚須無第三人對之主張權利，二者缺一不可。從而
    ，聲請人稱：本件於扣押之初係為保全證據之目的，只要合
    於刑事訴訟法第142條第1項前段規定即可發還云云，於法不
    合，尚難憑採。
　㈢有關前開物品已無留存之必要，原審裁定既敘明其理由略以
    ：前揭物品於原審扣押時，業經作成應扣押物品目錄表，該
    目錄表並附有照片，足以具體特定扣案物品，復審酌前開扣
    押物品為聲請人所有，為聲請人與被告所共認，被告未爭執
    該等物品之所有權，是無留存之必要等語，被告並未指摘持
    以為抗告之理由，原審裁定所為前揭認定，應認有據。至有
    無第三人對於該等物品主張權利，依前揭說明，屬獨立於扣
    押物有無留存必要外之另一發還條件，無礙於前述扣押物已
    無留存必要之認定。
　㈣本件無第三人主張權利的情形：
　⒈被告辯護人於原審訊問時稱：對於其他藝術品，依與聲請人
    之經紀合約，被告係有權占有，且聲請人違法解約，造成被
    害人受有損害，故主張留置權云云，被告並補充：確定之損
    害金額即4千多萬云云（見原審聲更一卷第123至124頁），
    堪認被告對於前述物品仍有主張留置權。
　⒉惟刑事訴訟法第142條第1項後段所指之第三人，應不包括被
    告，已如前述。則被告對附表㈠㈡所示之物所為權利之主張，
    不合於刑事訴訟法第142條第1項後段之「第三人主張權利」
    ，本件又無第三人對該等物品主張權利，則聲請人請求發還
    附表㈠㈡所示之物，為有理由，應予准許。
　⒊且聲請人與被告間返還附表㈠編號20所示之物的民事案件，前
    經原審於108年6月26日以107年度北簡字第15570號判決被告
    應返還予聲請人，被告不服提起上訴，業經原審於110年4月
    21日以108年度簡上字第385號判決駁回上訴確定等節，有聲
    請人提出前開民事判決及被告辯護人於原審訊問時陳明內容
    在卷可稽（見原審聲更一卷第51至60、109至119及123頁）
    ，應堪認定屬實。是聲請人與被告就扣案如附表㈠編號20所
    示之物，既循民事訴訟程序，經前揭判決認定被告主張有權
    占有之或得行使留置權於法俱屬無據，應返還該物給聲請人
    並確定在案，則將該物發還給聲請人，不生侵害被告留置權
    之問題。
　⒋被告辯護人於原審訊問時另稱：上揭判決僅針對附表㈠編號20
    所示之物，故被告對其他藝術品仍主張留置權及有權占有，
    蓋因聲請人違法終止該經紀合約，造成被告受有損害及預期
    利益之損失云云。惟細繹上揭原審108年度簡上字第385號判
    決理由已詳述略以：兩造間未約定，且聲請人也未同意被告
    於展覽結束後得保管及搬離聲請人之作品，被告於展覽結束
    對聲請人交付之作品並無占有之權限；且聲請人依法終止經
    紀契約之權利，而該經紀契約因非可歸責於聲請人之事由，
    經聲請人合法終止，是被告縱因此受有損害，聲請人對其亦
    不負損害賠償責任；又被告如有必要費用之支出，依該經紀
    契約第2條第5項約定，被告亦應自行負擔，無權請求聲請人
    給付。基此，被告以前述損害或必要費用對聲請人存有債權
    為由，主張對聲請人有留置權，自與民法第928條第1項之要
    件未合等（見原審聲更一卷第112至117頁），堪以認定被告
    不得以終止契約受有損害或執行該經紀契約有必要費用之支
    出為由，對聲請人之作品行使留置權或占有。從而，聲請人
    及被告就附表㈠編號20所示之物外之其他物品，固尚未另循
    民事訴訟管道請求救濟，惟無礙於被告就該等物品所執前述
    留置權或有權占有之辯解，俱乏其所據之認定。是就前述附
    表㈠編號20所示之物以外之其他物品，亦無不能認定該物權
    利或占有狀態歸屬，或發還聲請人將侵害被告留置權之問題
    。
　㈤綜上所述，被告所執事由，均難執為無庸發還之理由，聲請
    人請求發還附表㈠㈡所示之物為有理由，應予准許等語。
二、抗告意旨略以：
　㈠原審自行解讀刑事訴訟法第142條第1項之「第三人」定義，
    並排除被告在外，已屬增加法令所無之限制，乃判決違背法
    令，依刑事訴訟法第416條規定，請撤銷該處分。
　㈡依文義觀之，刑事訴訟法第142條第1項未明文排除「第三人
    」不包括被告在內，原審裁定陳稱「第三人」不包括被告，
    顯屬限縮法律解釋，且該條文並非法律漏洞或有須以法律解
    釋補充之處，原審裁定前述認定顯失法之正當性。
　㈢依本院102年度聲字第1358號裁定，扣押物可依實際情形由法
    院依職權裁定將扣押物發還「被告、被害人或第三人」，由
    此可推知「被告」亦可能為扣押物之實質權利人，原審裁定
    逕自解釋「…倘認該第三人應包含被告在內，解釋上將生被
    告同時為犯侵害財產罪之人，及得對所侵害之財產主張權利
    之人的結果。」顯然增加法所無之限制，且變相限制實質權
    利人主張權利，已屬判決違背法令。
　㈣再查，審理刑事案件之法院無認定權利歸屬之權限，因此對
    於扣押物之發還，倘有他人對之主張權利，應交由民事法院
    審理決斷；又扣押物之發還應由案件審理法院依案件發展、
    事實調查，予以審酌，原審裁定並未審酌本案案件發展、亦
    未調查證據，恐難縱觀本案判斷是否有發還必要，又本案纏
    訟多年，兩造當事人各有主張，是以本案之扣押物之實質歸
    屬仍應交還民事法院判斷為宜，謹請撤銷該處分等語。
三、按可為證據或得沒收之物，得扣押之。扣押物若無留存之必
    要者，不待案件終結，應以法院之裁定或檢察官命令發還之
    。扣押物因所有人、持有人或保管人之請求，得命其負保管
    之責，暫行發還。扣押物未經諭知沒收者，應即發還；但上
    訴期間內或上訴中遇有必要情形，得繼續扣押之，刑事訴訟
    法第133條第1項、第142條第1項前段、第2項、第317條分別
    定有明文。所謂扣押物無留存之必要者，乃指非得沒收之物
    ，且又無留作證據之必要者，始得依前述規定發還；倘扣押
    物尚有留存之必要者，即得不予發還。又扣押物不以屬於被
    告所有者為限，是否有繼續扣押之必要或應予發還，事實審
    法院自得本於職權，依審判之需要及訴訟進行之程度，審酌
    裁量(最高法院103年度台抗字第720號、103年度台抗字第67
    3號、101年度台抗字第255號裁定意旨參照)。
四、經查：
　㈠抗告人即被告楊博文(下稱抗告人)因涉犯侵占等案件，經臺
    灣臺北地方檢察署檢察官以108年度偵續字第4號提起公訴，
    現由原審法院以109年度易字第284號審理中。檢察官起訴書
    認為原裁定附表㈠、㈡所示之物，為聲請人所有，因其與抗告
    人之經紀合約，自106 年5 月26日起迄同年6月18日交由抗
    告人持有，然其後聲請人發函通知抗告人解除上開經紀合約
    ，抗告人仍占有原裁定附表㈠、㈡所示之物。而本件抗告人所
    犯侵占案件尚待審理，仍未確定，而原裁定附表㈠、㈡所示之
    45件藝術品，依形式上觀之，有相當價值，原審就本件刑案
    仍持續審理中，則二造間之合約關係，仍待調查、釐清，茲
    為認定事實及保全日後刑罰執行之需，自有繼續扣押之必要
    ，尚難先行裁定發還。至聲請人等另案民事訴訟判決結果，
    並不拘束本院關於扣押物發還與否之審酌，應俟本案確定後
    ，由執行檢察官依法處理。是以，原裁定遽依聲請人之聲請
    ，准許將扣案附表㈠㈡所示之物均予發還聲請人，即有未洽。
　㈡綜上，原裁定既有上開可議之處，顯非無再研求餘地。抗告
    人執前詞提起抗告，非無理由，為兼顧當事人之審級利益，
    爰將原裁定撤銷，發回原審法院詳查後另為妥適之裁處。
據上論斷，應依刑事訴訟法第413條前段，裁定如主文。　　
中　　華　　民　　國　　110 　年　　10 　　月　  21 　日
　　　　　　        刑事第七庭  審判長法　官  孫惠琳
　　　　　　　　　　　　　　　　　　  法　官  張育彰　　
　　　　　　　　　　　　　　　　　　  法　官  王惟琪
以上正本證明與原本無異。
不得再抗告。
                                      書記官  陳怡君
中　　華　　民　　國　　110 　年　　10　　月　　21　　日